【裁判字號】    91,簡上,1
【裁判日期】    920731
【裁判案由】    拆屋還地
【裁判全文】
臺灣花蓮地方法院民事判決  九十一年度簡上字第一號
    上  訴  人  甲○○
    訴訟代理人  林武順律師
    被上訴人    丙○○
    訴訟代理人  乙○○
                張秉正律師
右當事人間請求拆屋還地事件，上訴人對於中華民國九十年十一月二十三日本院玉里
簡易庭九十年度玉簡字第九號第一審判決提起上訴，本院判決如左：
    主      文
上訴駁回。
第二審訴訟費用由上訴人負擔。
    事      實
甲、上訴人方面：
壹、聲明：原判決廢棄，被上訴人在第一審之訴駁回。
貳、陳述：除與原審判決所載者相同茲予引用外，補稱：
一、上訴人係依據地政機關現場鑑界之實測圖建築房屋，殊無越界可言。上訴人在興
    建系爭房屋之初，鄰地地主即被上訴人之夫乙○○即聲請花蓮縣玉里鎮調解委員
    會（下稱玉里調解委員會）調解，經調解成立（八十九年民調字第四○號），調
    解書明載：「一聲請人及對造人等房屋標示、權屬如後附圖，二聲請人同意對造
    人在不影響房屋主體結構安全下拆除逾越玉城段五五之二地號土地（下稱五五之
    二地號土地）之木造樑及泥土牆壁（寬約九公分）」，而附圖之圖例說明記載現
    況：「一五五之二地號土地經玉里地政事務所八九年六月二十二日（收件玉地二
    測第五○九號）實施鑑界。三聲請人乙○○所有民生街九十八號木造泥土牆壁毗
    鄰對造人甲○○（即上訴人）所有五五之二地號部分，逾越五五之二地號土地寬
    約九公分。
    四對造人甲○○擬在所有五五之二地號土地上新建三層鋼筋水泥樓房，必須拆除
    毗鄰九十二號及九十八號房屋逾超部分之木造樑柱及泥土牆壁」等情，準此，上
    訴人即依據該調解內容興建房屋，不僅已得被上訴人方面同意，更無越界情事，
    殊不容被上訴人違反調解書所載內容，主張上訴人越界建築及請求拆屋還地。
二、依民法第七百九十六條、最高法院五十六年台上字第二三二八號、七十一年台上
    字第一六四號判決意旨，上訴人早於該土地上興建房屋（依被上訴人於原審所提
    相片附記之日期分別為八十九年七月十一日、七月十二日、七月二十日），被上
    訴人就界址部分均無異議，迄至上訴人已興建至二層以上時，被上訴人始於九十
    年二月十四日以存證信函請上訴人停工，且依被上訴人起訴狀所載，其是在八十
    九年十月十一日向地政事務所參閱地籍調查表時就知悉越界情事，而上訴人的房
    屋（門牌號碼花蓮縣玉里鎮○○街九十四號）是在八十九年九月興建，即上訴人
    是在八十九年九月二十日取得建造執照，於九十一年二月間取得使用執照，地政
    機關在九十一年三月十一日完成建物的勘測，並於同日公告，核發所有權狀，此
    段期間被上訴人均未提出異議。姑不論本件所以發生糾葛，乃因地政機關辦理地
    籍圖測量時未詳細調查，而有錯誤所致，應由地政機關查明更正，不得認為上訴
    人有越界建築之情事，況縱認上訴人有越界建築之情事，則因被上訴人不即提出
    異議，亦不得請求除去或變更其建築物。被上訴人方面既與上訴人調解成立，竟
    然事後反悔，主張上訴人越界建築，請求上訴人拆屋還地，不僅違反誠信原則，
    更造成上訴人莫大損害，顯然構成權利濫用。
三、依土地法第四十六條之二、第四十六條之三、第五十九條規定，本件系爭土地實
    施重測時，地政機關係依照土地法第四十六條之一第一項規定辦理，並經公告，
    據以辦理土地標示變更登記，土地所有權人並未有任何爭議，更未依土地法第五
    十九條規定調處，自不容事後再就地籍測量結果予以爭議。另查本件系爭土地業
    經花蓮縣玉里地政事務所（下稱玉里地政事務所）於八十九年六月二十二日以玉
    地二測字第五○九號實施鑑界在案，各土地所有人並未依照土地法之規定提出異
    議及調處，則該地籍圖經界線依法應已確定在案，不得再予爭執。縱認該地籍登
    記有錯誤之情事，既未依土地法第六十九條規定之程序辦理，亦不得更正。至於
    本件被上訴人主張地籍圖經界線與重測地籍圖調查表記載不符云云，不僅出於片
    面之詞，而且未依前述土地法之規定提出異議及調處，已不得再予爭執。此外，
    被上訴人所提出之花蓮縣政府八十九年十二月二十九日府地籍字第一三九二三
    九號函及花蓮縣花蓮地政事務所（下稱花蓮地政事務所）九十年二月二十三日九
    ○花地所測字第二五八三號函，不僅與前述說明及規定不符，且地籍圖經界線迄
    未變更登記，自不容被上訴人據此而為主張。況依原審囑託內政部土地測量局鑑
    定結果，亦確認圖示Ａ─Ｂ實線係五五之二地號土地與花蓮縣玉里鎮○○段五八
    地號土地（下稱五八地號土地）、同段五七地號土地之地籍圖經界線，自不得違
    反此一地籍圖經界線而認上訴人之建物越界建築。
四、原審認定與事實有誤，更違背法律之規定，查系爭被上訴人所有之五八地號土地
    與上訴人所有之五五之二地號土地，其界址應以地籍圖經界線為依據，縱認該界
    址有錯誤，依土地法第四十六條之二、第四十六條之三及第五十九條規定設有救
    濟途徑，在未循該規定更正前，不得為不同之認定。詎原判決既認定Ａ─Ｂ為地
    籍圖經界線，竟又認應以Ｂ─Ｃ線為該二筆土地之界址，顯違背法律規定。又查
    重新實施地籍測量時，土地所有權人之指界，僅是施測方法之一而已，地政機關
    未必受單方土地所有權人指界之拘束，詎本件原判決竟以被上訴人於六十八年間
    實施重測時之指界及建築平面圖為依據，並對測量人員周平山、林通源之證詞予
    以曲解，遽認該二筆土地之界線應在Ｂ─Ｃ線上，殊有違誤，蓋原判決上開認定
    ，顯然忽視單方土地所有權人之片面指界及建物平面圖僅為施測之部分過程，多
    屬認定地籍圖經界線之參考資料，並非即為土地之界址，土地之界址應以地籍圖
    經界線為依據。尤其證人周平山與證人林通源之證詞，均未曾指出Ｂ─Ｃ線即為
    土地界址，反陳稱Ａ─Ｂ線是原來測量圖的經界線，自不得以其等證詞據以認定
    Ｂ─Ｃ線為土地界址。況該土地實施重測結果之地籍圖經界線既為Ａ─Ｂ線，自
    不能猶認Ｂ─Ｃ線應為界址。再者，該二筆土地於八十九年六月二十二日實施鑑
    界時，仍以Ａ─Ｂ線為界址。
五、被上訴人雖舉證人陳雙全、吳富吉、吳明玉為證述，欲證明其早已提出異議，惟
    該三名證人所述與事實不符，且欠缺證人適格性，蓋證人陳雙全與上訴人因本件
    系爭房屋興建事宜，與上訴人有多次訴訟（鈞院九十年度玉小字第八號及九十一
    年度玉簡字第四四號），已生怨隙，其所為陳述與被上訴人互相迴護，不足採信
    ；另證人吳富吉為陳雙全之妹婿，並為其在鈞院九十年度玉小字第八號事件之訴
    訟代理人，早已熟識上訴人，竟然隱瞞身分，並虛稱「我現在才知道甲○○（即
    上訴人）」，足見其所述完全不實；至於證人吳明玉所述，不僅未舉出確切時間
    ，且其所述完全偏離事實，蓋本件上訴人不僅公務在身，未於綁鋼筋時在場，並
    就有關房屋興建事宜，完全委由全力建設有限公司（負責人鄭金山）興建，在興
    建過程中並未發生任何爭執，不容證人為不實之證述。
參、證據：援用原審之立證方法。另提出玉里調解委員會調解書（八九年民調字第四
    ○號）、花蓮縣玉里鎮公所八十九年九月十六日函、花蓮縣政府九十年五月二日
    府地籍字第四四八九四號函、使用執照、花蓮縣稅捐稽徵處繳納證明、建造執照
    、使用執照、玉里地政事務所建築改良物勘查結果通知書、建物測量成果圖、玉
    里地政事務所函、建物所有權狀、本院玉里簡易庭九十年度玉小字第八號小額民
    事判決、本院九十一年度玉簡字第四四號言詞辯論筆錄各一份，並聲請傳訊證人
    鄭金山。
乙、被上訴人方面：
壹、聲明：上訴駁回。
貳、陳述：除與原審判決所載者相同茲予引用外，補稱：
一、五八地號土地屬被上訴人所有，該土地上之建築物屬被上訴人之夫乙○○所有，
    而該調解內容係為解決上訴人與建物所有權人乙○○間之糾紛，非與被上訴人達
    成之和解，即調解書所載之當事人為上訴人及乙○○，且調解內容是針對房屋，
    而非土地，是上訴人稱被上訴人違背調解內容云云，並非可採。又乙○○與上訴
    人間之和解，係因上訴人誤指乙○○所有之房屋有逾越之情，且因錯誤之測量成
    果圖，誤指乙○○所有之房屋逾越上訴人所有五五之二地號土地九公分所致，是
    乙○○亦得本於民法第七百三十二條及八十八條、九十二條規定撤銷和解之意思
    表示。無論如何，上訴人既未經被上訴人同意之情況下，越界建築，被上訴人訴
    請上訴人返還土地，當屬合法。
二、被上訴人發現上訴人有越界建築之情事，即於八十九年九月間數次口頭告知上訴
    人停工，惟上訴人置若罔聞，迫於無奈，才再以存證信函通知上訴人；被上訴人
    並委請縣議員等居間協調，並至縣府陳情，請建管課命上訴人停工；被上訴人又
    於八十九年十二月間對兩造的土地界址申請複測，是上訴人稱被上訴人知悉上訴
    人越界興建，卻未加阻止，與事實不符。依最高法院四十五年台上字第九三一號
    判例意旨，上訴人應就「鄰地所有人知其越界而不即提出異議」之事實，負舉證
    責任。
三、上訴人所引土地法第四十六條之二、第四十六條之三規定，係指地籍重測而言，
    而非本件之土地複丈，是上訴人所指似有誤會；且上訴人所稱相關之調處，係指
    本件土地於六十九年辦理重測時，土地所有權人因設立界標或到場指界發生界址
    爭議時，方準用土地法第五十九條第二項調處之規定，於六十九年間上訴人既非
    土地所有權人，更無因設立界標或到場指界與被上訴人發生界址爭議之情，是本
    件當無土地法第四十六條之二、之三及第五十九條之適用。
四、土地辦理重測時，須先就辦理重測之區域，辦理地籍調查，就土地坐落、界址、
    原有面積、使用狀況及其所有權人等事項，逐一查註於地籍調查表內，且所有權
    人之土地界址，應於地籍調查表內繪製圖說，以為土地界址測量之依據（地籍測
    量實施規定第七十九條），換言之，先有地籍調查之完成，方有地籍圖之繪製，
    地籍圖係依地籍調查之結果，而加以繪製，二者若有不同，當以地籍調查表為準
    。另查，依辦理圖解法土地界址鑑定作業注意事項第二十一條規定：「複丈土地
    如有左列情形之一者，得依實地使用位置為鑑定之界址點：：：(二)複丈土地曾辦
    理地籍調查者，其施測後之結果與地籍調查表所記載之界地，經互相檢核而無異
    動者」，準此，被上訴人所有土地上之乙○○所有房屋，於六十九年地籍重測迄
    今，均未有所變動，是六十九年之地籍調查表所為界址之記載，應為本件土地複
    丈之界址，而非以地籍圖之界址為準，是上訴人所稱應以地籍圖所示之界線為雙
    方土地之界線，似有誤會。
五、重測後地籍圖界址與地籍調查表指界位置不符，確因重測時界址測量錯誤所致者
    ，應直接予以更正，此有內政部七十年八月七日台（）內地字第三七四五八號
    函可參，是系爭土地之界址，經六十九年之地籍調查表已清楚載明為牆壁中間，
    而原玉里地政事務所所為之土地複丈，既未以原地籍調查表所載界址為準，是原
    玉里地政事務所所為複丈，當與雙方土地實際界址不符。
六、依土地複丈辦法第二十三條規定，本件土地之界址，應以地籍調查表所載為準，
    而非以地籍圖所載為準。
七、八十九年六月二十二日上訴人經玉里地政事務所鑑界後，屢次催逼要拆被上訴人
    所有建物地上越界建築物，被上訴人之夫乙○○因未取得地籍調查表以證明界址
    ，始以建物所有人身分申請調解，同意由上訴人拆除越界建築物及拆除後即修繕
    建築物牆壁及破損設備。上訴人在八十九年九月初整地並沿牆壁舖設地樑鋼筋，
    八十九年九月中旬上訴人把原來沿牆壁舖設鋼筋移入被上訴人之界址內，被上訴
    人發現後即口頭告知上訴人不許侵入被上訴人建地，待至八十九年十月被上訴人
    取得地籍調查表，表內對界址位置明白記載在牆壁中心，被上訴人再告知上訴人
    調查表內容，要求上訴人暫時停工（當時上訴人正在興建一樓未完成），同時申
    請第二次鑑界，鑑界後確定上訴人越界，被上訴人以口頭、存證信函勸上訴人停
    工，上訴人均未置理，被上訴人乃在九十年四月間起訴。
八、被上訴人於系爭土地居住數十年，與鄰居均相安無事，詎料上訴人向他人購買鄰
    地即五五之二地號土地後，竟於八十九年六月間自行向玉里地政事務所申請複丈
    ，經玉里地政事務所測量後，竟認乙○○所有坐落於五八地號土地上之房屋（即
    門牌號碼花蓮縣玉里鎮○○街九十八號）有越界建築之事，上訴人經該次測量後
    ，三番兩次找乙○○，希其立即拆除越界之房屋，乙○○為此多次前往玉里地政
    事務所調閱二筆土地之地籍調查表，惟均遭承辦人員拒絕，謂乙○○並無權利申
    請地籍調查表，乙○○迫於無奈，又無證據證明其所有之房屋並未有越界建築之
    情，且更不懂民法第七百九十六條之規定，致主動申請調解，希望能將雙方損失
    降到最低，而上訴人拆除越界之房屋後，亦有補強之必要。其後乙○○多次請教
    土地法之專家，得知地籍調查表亦係得以申請閱覽之文件，即於八十九年十月十
    一日申請閱覽，而經地籍調查表顯示，乙○○所有之房屋並未越界，為此，乙○
    ○多次以口頭向上訴人表示請其不可越界建築，並告知八十九年六月二十二日被
    上訴人所為之測量明顯有誤，並即刻向玉里地政事務所申請再鑑界，惟上訴人竟
    依然故我，完全無視被上訴人及乙○○之勸阻，而越界建築。是以本件已可清楚
    得知被上訴人為被害人，並無權利濫用之情，乙○○之所以於八十九年八月間與
    上訴人調解，均係應上訴人之要求所為，而被上訴人再發現八十九年六月所為之
    複丈有明顯錯誤後，即刻向上訴人表示，請其暫勿興建系爭房屋，惟上訴人未聽
    勸阻，仍然繼續興建，上訴人惡意興建行為，豈可獲得法律之保障？而被上訴人
    又豈係權利濫用之人？本件被上訴人當得依法訴請上訴人拆除越界建築之房屋。
參、證據：援用原審之立證方法。另提出花蓮地政事務所八九年十二月十一日、九十
    年二月十九日複丈成果圖、花蓮地政事務所九十年二月二十三日九○花地所測創
    字第二五八三號函、地籍調查表、玉里地政事務所八十九年十一月十五日函、申
    請書、花蓮地政事務所八十九年十二月五日函、花蓮縣政府八十九年十二月六日
    函、花蓮地政事務所八十九年十二月二十二日函、玉里地政事務所地籍謄本及閱
    覽申請書、照片各一份，並聲請傳訊證人陳雙全、吳富吉、吳明玉。
丙、本院依職權調查：
一、向玉里地政事務所調該所八十九年六月二十二日玉地二測字第五○九號複丈成果
    圖。
二、向玉里調解委員會調八十九年度民調字第四十號調解卷宗。
三、向花蓮、玉里地政事務所詢問五五之二地號土地與五八地號土地之地籍圖經界線
    為何界線？
四、向花蓮、玉里地政事務所詢問玉里地政事務所八十九年六月二十二日玉地二測字
    第五一○號複丈成果圖所示界址為內政部土地測量局鑑定圖所示何線？
    理      由
一、被上訴人於原審起訴主張其所有五八地號土地，及其夫乙○○所有土地上建物即
    門牌號碼花蓮縣玉里鎮○○街五十六號（現整編為九十八號），與上訴人所有之
    五五之二地號土地相毗鄰，詎上訴人占用五八地號土地如附圖所示Ｂ─Ｃ─Ｇ─
    Ｂ部分興建房屋；乙○○雖於八十九年八月間與上訴人達成調解，但該調解內容
    係為解決上訴人與建物所有權人乙○○間之糾紛，非與被上訴人達成之和解，且
    調解內容是針對房屋，而非土地，又上開調解係因錯誤之測量成果圖，誤指乙○
    ○所有之房屋逾越上訴人所有五五之二地號土地九公分所致，是乙○○亦得撤銷
    和解之意思表示；被上訴人發現上訴人有越界建築之情事，即於八十九年九月間
    數次口頭告知上訴人停工，惟上訴人置若罔聞，迫於無奈，才再以存證信函通知
    上訴人；被上訴人並委請縣議員等居間協調，並至縣府陳情，請建管課命上訴人
    停工；又於八十九年十二月間對兩造的土地界址申請複測，是上訴人稱被上訴人
    知悉上訴人越界興建，卻未加阻止，與事實不符。依最高法院四十五年台上字第
    九三一號判例意旨，上訴人應就「鄰地所有人知其越界而不即提出異議」之事實
    ，負舉證責任。爰依所有物返還請求權之法律關係，請求上訴人拆除如附圖所示
    Ｂ─Ｃ─Ｇ─Ｂ部分建物，將占用之土地返還被上訴人。
二、上訴人則以：(一)上訴人係依據地政機關現場鑑界之實測圖建築房屋，殊無越界可
    言。上訴人在興建系爭房屋之初，鄰地地主乙○○即聲請玉里調解委員會調解，
    經調解成立（八十九年民調字第四○號），上訴人即依據該調解內容興建房屋，
    不僅已得被上訴人方面同意，更無越界情事，殊不容被上訴人違反調解書所載內
    容，主張上訴人越界建築及請求拆屋還地。(二)上訴人早於八十九年七月間就在五
    五之二地號土地上興建房屋，被上訴人就界址部分均無異議，迄至上訴人已興建
    至二層以上時，被上訴人始於九十年二月十四日以存證信函請上訴人停工，且依
    被上訴人起訴狀所載，其是在八十九年十月十一日向地政事務所參閱地籍調查表
    時就知悉越界情事，而上訴人的房屋（門牌號碼花蓮縣玉里鎮○○街九十四號）
    早已興建，並於八十九年九月二十日取得建造執照，於九十一年二月間取得使用
    執照，地政機關在九十一年三月十一日完成建物的勘測，並於同日公告，核發所
    有權狀，此段期間被上訴人均未提出異議。姑不論本件所以發生糾葛，乃因地政
    機關辦理地籍圖測量時未詳細調查，而有錯誤所致，應由地政機關查明更正，不
    得認為上訴人有越界建築之情事，況縱認上訴人有越界建築之情事，則因被上訴
    人不即提出異議，亦不得請求除去或變更其建築物。(三)被上訴人方面既與上訴人
    調解成立，竟然事後反悔，主張上訴人越界建築，請求上訴人拆屋還地，不僅違
    反誠信原則，更造成上訴人莫大損害，顯然構成權利濫用。
    (四)本件系爭土地業經玉里地政事務所於八十九年六月二十二日以玉地二測字第五
    ○九號實施鑑界在案，各土地所有人並未依照土地法之規定提出異議及調處，則
    該地籍圖經界線依法應已確定在案，不得再予爭執。縱認該地籍登記有錯誤之情
    事，既未依土地法第六十九條規定之程序辦理，亦不得更正。至於本件被上訴人
    主張地籍圖經界線與重測地籍圖調查表記載不符云云，僅出於其片面之詞，而依
    法已不得再予爭執。況依原審囑託內政部土地測量局鑑定結果，亦確認圖示Ａ─
    Ｂ實線係五五之二地號土地與五八地號土地、同段五七地號土地之地籍圖經界線
    ，自不得違反此一地籍圖經界線而認上訴人之建物越界建築。(五)原判決既認定Ａ
    ─Ｂ為地籍圖經界線，竟又認應以Ｂ─Ｃ線為該二筆土地之界址，顯違背法律規
    定。又查重新實施地籍測量時，土地所有權人之指界，僅是施測方法之一而已，
    地政機關未必受單方土地所有權人指界之拘束，詎本件原判決竟以被上訴人於六
    十八年間實施重測時之指界及建築平面圖為依據，並對測量人員周平山、林通源
    之證詞予以曲解，遽認該二筆土地之界線應在Ｂ─Ｃ線上，殊有違誤，蓋原判決
    上開認定，顯然忽視單方土地所有權人之片面指界及建物平面圖僅為施測之部分
    過程，多屬認定地籍圖經界線之參考資料，並非即為土地之界址，土地之界址應
    以地籍圖經界線為依據。況該土地實施重測結果之地籍圖經界線既為Ａ─Ｂ線，
    自不能猶認Ｂ─Ｃ線應為界址。再者，該二筆土地於八十九年六月二十二日實施
    鑑界時，仍以Ａ─Ｂ線為界址。(六)證人陳雙全、吳富吉、吳明玉所述與事實不符
    ，且欠缺證人適格性，蓋證人陳雙全與上訴人因本件系爭房屋興建事宜，與上訴
    人有多次訴訟，已生怨隙，其所為陳述與被上訴人互相迴護，不足採信；另證人
    吳富吉為陳雙全之妹婿，早已熟識上訴人，竟然隱瞞身分作證，足見其所述完全
    不實；至於證人吳明玉所述，不僅未舉出確切時間，且其所述完全偏離事實，亦
    不可採等語資為抗辯。
三、兩造不爭執之事實：
  (一)被上訴人為五八地號土地、上訴人為五五之二地號土地之所有權人，上述二筆土
    地相鄰，五八地號土地上有被上訴人之夫乙○○所有門牌號碼花蓮縣玉里鎮○○
    街九十八號房屋（下稱九十八號房屋），五五之二地號土地上有上訴人所有門牌
    號碼花蓮縣玉里鎮○○街九十四號房屋（下稱九十四號房屋）。
  (二)上訴人與乙○○於八十九年八月三日在玉里調解委員會成立調解（八十九年民調
    字第四○號），調解書記載：「一聲請人（即乙○○）及對造人（即上訴人）等
    房屋標示、權屬如後附圖，二聲請人同意對造人在不影響房屋主體結構安全下拆
    除逾越玉城段五五之二地號土地之木造樑及泥土牆壁（寬約九公分）：：：」，
    而附圖之圖例說明記載現況：「一五五之二地號土地經玉里地政事務所八九年六
    月二十二日（收件玉地二測第五○九號）實施鑑界。三聲請人乙○○所有民生街
    九十八號木造泥土牆壁毗鄰對造人甲○○（即上訴人）所有五五之二地號部分，
    逾越五五之二地號土地寬約九公分。四對造人甲○○擬在所有五五之二地號土地
    上新建三層鋼筋水泥樓房，必須拆除毗鄰九十二號及九十八號房屋逾超部分之木
    造樑柱及泥土牆壁」。
  (三)上訴人所有九十四號房屋係於八十九年九月二十日取得建造執照，於九十一年二
    月間取得使用執照，地政機關在九十一年三月十一日完成建物的勘測，並於同日
    公告，於九十一年三月二十七日核發所有權狀。
四、得心證之理由：本件兩造所爭執之處，應在於：(一)五八地號土地與五五之二地號
    土地之界址，究竟是目前之地籍圖經界線即如附圖所示Ａ─Ｂ線，抑或被上訴人
    指界之如附圖所示之Ｃ─Ｂ─Ｄ線？(二)如認為前述二筆土地之界址應為Ｃ─Ｂ─
    Ｄ線，惟被上訴人是否符合民法第七百九十六條前段「鄰地所有人知其越界而不
    即提出異議，不得請求拆除」之情形？(三)如認被上訴人不符合民法第七百九十六
    條前段之情形，惟被上訴人之夫乙○○先與上訴人達成調解，上訴人據調解內容
    建屋，嗣後被上訴人再請求拆屋還地，有無權利濫用之情形？茲分別說明如下。
五、按地籍調查，係就土地坐落、界址、原有面積、使用狀況及其所有權人、他項權
    利人與使用人之姓名、住所等事項，查註於地籍調查表內；前項所有權人之土地
    界址，應於地籍調查表內繪製圖說，作為戶地界址測量之依據，地籍測量實施規
    則第七十九條規定可參。依五八地號土地與五五之二地號土地在六十九年間之地
    籍調查表顯示，上開二筆土地係以原門牌號碼花蓮縣玉里鎮○○街五十六號（即
    現被上訴人之夫乙○○所有九十八號房屋）之牆壁中心為界，該二筆土地之界址
    亦依前開調查結果進行測量，此有玉里地政事務所建物平面圖一份、地籍調查表
    三份足參（原審卷十三之一至十五頁、本院卷九六頁），而為地籍調查時上開民
    生街五十六號房屋之牆壁中心，因部分遭拆除，而僅能測得尚未拆除部分即如附
    圖所示Ｂ─Ｄ線，惟依當時留存之建物平面圖及依被上訴人之指界，而測得Ｂ─
    Ｃ線等情，此經原審法院會同內政部土地測量局測量人員履勘現場查明屬實，製
    有勘驗筆錄、鑑定書及附圖（原審卷三三至三七頁）暨證人林通源、周平山於原
    審作證時證述可參（原審卷六六至六七頁筆錄參照），可見前述二筆土地之界址
    ，應以原地籍調查表及建物平面圖等資料為據，即為如附圖所示Ｃ─Ｂ─Ｄ線無
    疑，被上訴人主張前述二筆土地之界址為如附圖所示Ｃ─Ｂ─Ｄ線，地籍圖經界
    線即如附圖所示Ａ─Ｂ線乃屬錯誤等語，於法有據，應可信為真實。另本件界址
    糾紛雖曾經上訴人於八十九年六月二十二日申請複丈，複丈結果認前述二筆土地
    之界址為如附圖所示Ａ─Ｂ線，此經本院依職權調閱該複丈成果圖並詢問花蓮、
    玉里地政事務所，有玉里地政事務所九十二年三月十九日函及所附複丈成果圖（
    本院卷一○九至一一○頁）、花蓮地政事務所九十二年五月九日函、玉里地政事
    務所九十二年五月十二日函（本院卷一九二、一九八頁）各一份足按，惟上開申
    請複丈之情形尚非土地法第四十六條之一、之二、之三各該條所指土地重新實施
    地籍測量之情形，亦無土地法第五十九條規定之適用。上訴人引用前開土地法之
    規定為辯，認被上訴人已不得就界址再予爭執云云，並不可採。
六、被上訴人又主張上訴人所有九十四號房屋占用其所有五八地號土地如附圖所示Ｂ
    ─Ｃ─Ｇ─Ｂ部分之事實，業經原審法院會同內政部土地測量局派員至現場履勘
    查明屬實，有勘驗筆錄、鑑定書及附圖附卷足憑，自堪信被上訴人主張之事實為
    真實。上訴人雖辯稱被上訴人知其越界而不即提出異議，依法已不得請求拆除云
    云，惟查：上訴人所有九十四號房屋係於八十九年九月二十日取得建造執照，於
    九十一年二月間取得使用執照，上訴人並於九十一年三月二十七日取得所有權狀
    ，有建造執照、使用執照及所有權狀各一份可憑，並為兩造所不爭，應堪信為真
    實。而被上訴人於八十九年十月十一日向玉里地政事務所申請地籍調查表，並取
    得地籍調查表，發現界址有誤後，即向上訴人口頭表示，並於八十九年十一月十
    三日申請重新測量，復於八十九年十一月十七日向花蓮縣政府請求派員阻止上訴
    人繼續興建房屋等情，有被上訴人所提之花蓮地政事務所複丈成果圖、花蓮地政
    事務所九十年二月二十三日函、玉里地政事務所八十九年十一月十五日函、申請
    書、花蓮地政事務所八十九年十二月五日函、花蓮縣政府八十九年十二月六日函
    、花蓮地政事務所八十九年十二月二十二日函、九十年二月十四日存證信函各一
    份可參（本院卷九三、九四、一八三至一八七頁、原審卷十五之一頁），並經證
    人吳明玉到庭結證屬實（本院卷一六○至一六一頁筆錄參照），證人吳明玉為兩
    造之鄰居，且無其他利害關係，其證詞應可採信。是本院參酌被上訴人發現界址
    有誤，為阻止上訴人繼續興建，從八十九年十一月間起就多方面向玉里地政事務
    所、花蓮地政事務所、花蓮縣政府請求協助暨被上訴人即住在上訴人隔壁，衡諸
    常情及經驗法則，被上訴人就上訴人依錯誤之界址建屋可能越界乙事應已即時向
    上訴人提出異議，則上訴人前開所辯，亦無可採。至於證人陳雙全與上訴人曾有
    訴訟糾紛，證人吳富吉為陳雙全之妹婿，並曾為陳雙全與上訴人訴訟之代理人，
    有上訴人所提本院玉里簡易庭九十年度玉小字第八號小額民事判決、本院九十一
    年度玉簡字第四四號言詞辯論筆錄可參（本院卷一七九頁至一八二頁），其等所
    為不利於上訴人之證詞，難免有偏頗之虞，自不可採。
七、按民法第一百四十八條第一項係規定行使權利，不得以損害他人為主要目的，若
    當事人行使權利，雖足使他人喪失利益，而苟非以損害他人為主要目的，即不在
    該條所定範圍之內（最高法院四十五年台上字第一○五號判例意旨參照）。本件
    被上訴人之夫乙○○雖曾與上訴人於八十九年八月三日成立調解，調解書內容如
    前三(二)所示，且該調解書亦經法院核定（有本院依職權調閱玉里調解委員會八十
    九年度民調字第四十號調解卷宗在卷可稽，本院卷一二六至一三五頁），惟上開
    調解事件之當事人為乙○○與上訴人，非被上訴人，且該調解事件係本於錯誤之
    界址為基礎而為調解，而被上訴人於發現上訴人認定之界址有誤後，即多次向上
    訴人提出異議，已如前述，被上訴人見多方申訴無效，乃於九十年四月十九日提
    起本件訴訟請求上訴人返還占用之土地，詎上訴人仍置之不理，猶繼續興建三層
    樓房，迨至九十一年二月間取得使用執照，以造成既成事實，其果因被上訴人訴
    請拆屋而受有損害，亦屬可歸責於己之事由所致，被上訴人事前阻止上訴人在先
    ，之後本於所有權之作用請求拆屋還地，應無權利濫用可言。
八、從而，被上訴人依所有物返還請求權請求上訴人拆除如附圖所示Ｂ─Ｃ─Ｇ─Ｂ
    部分建物，將占用之土地返還被上訴人，為有理由，應予准許。原審為上訴人敗
    訴之判決，其理由雖有未當，結論尚無不合，上訴意旨仍執陳詞，指摘原判決不
    當，求予廢棄改判，為無理由，應駁回上訴。本件事證已臻明確，兩造其餘攻擊
    防禦方法及舉證，無礙勝負判斷，爰不一一論列，併此敘明。
六、據上論結，本件上訴為無理由，依民事訴訟法第四百三十六條之一第三項、第四
    百四十九條第二項、第四百六十三條、第七十八條，判決如主文。
中      華      民      國    九十二    年      七      月    三十一    日
                             臺灣花蓮地方法院民事庭
~B審判長法官  陳心弘
~B法      官  吳順龍
~B法      官  楊碧惠
右正本証明與原本無異。
本件不得上訴。
~B法院書記官  黃智美
中      華      民      國    九十二    年      七      月    三十一    日


司法院資訊處製作；財團法人民間司法改革基金會備份。
